臺灣高等法院臺中分院刑事判決　　　　　96年度上訴字第38號
上　訴　人　臺灣臺中地方法院檢察署檢察官
被　　　告　乙○○
上列上訴人因被告毒品危害防制條例案件，不服臺灣臺中地方法
院95年度訴字第2919號中華民國95年11月13日第一審判決（起訴
案號：臺灣臺中地方法院檢察署95年度偵字第5136號），提起上
訴，本院判決如下：
    主  文
上訴駁回。
    事  實
一、乙○○前於民國88年間因施用毒品案件，經原審法院以88年
    度訴字第1023號判決判處有期徒刑9月、6月，應執行有期徒
    刑1年確定；又於89年間因施用毒品案件，經原審法院以 89
    年度訴字第303號判決判處有期徒刑1年1月、9月，應執行有
    期徒刑1年8月確定。上開兩案所判處罪刑經接續執行後，於
    91年6月25 日經假釋付保護管束而出監。然乙○○於假釋期
    間又因施用毒品案件，經本院以92年上訴字第1545號判決判
    處判處有期徒刑1年4月確定。上開假釋因而被撤銷，併同假
    釋殘刑執行，於94年11月30日再假釋付保護管束出監，至94
    年12月14日保護管束期滿未經撤銷，以已執行完畢論。另其
    於88年間因施用毒品，經原審法院裁定送戒治處所施以強制
    戒治，於89年8月15日執行期滿；又於強制戒治期滿後5年內
    之91年間，因施用毒品案件，經檢察官提起公訴，及經原審
    法院裁定令入戒治處所施以強制戒治，嗣於93年1月9日因修
    正之毒品危害防制條例施行而釋放，並由本院以92年上訴字
    第1545號判決判處有期徒刑1年4月確定在案。詎其猶不知悔
    改，復於前揭強制戒治及因施用毒品案件經法院依法判處徒
    刑並經執行完畢釋放後5年內，基於施用第1級毒品海洛因之
    犯意，於95年7月9日下午某時 ，在臺中市○區○○里○鄰○
    ○路161巷18號住處，以將第1級毒品海洛因摻入香菸內，再
    以火點燃產生濃煙而吸食之方式，施用海洛因一次。嗣於95
    年7月11日11時45分許， 因其屬毒品調驗人口，經警通知採
    尿送驗呈嗎啡陽性反應而查獲。
二、案經臺中市警察局第一分局報請台灣台中地方法院檢察署檢
    察官偵查起訴。
    理  由
一、按除被告所犯為死刑、無期徒刑、最輕本刑為三年以上有期
    徒刑之罪或高等法院管轄第一審案件者外，於前條第一項程
    序進行中，被告先就被訴事實為有罪之陳述時，審判長得告
    知被告簡式審判程序之旨，並聽取當事人、代理人、辯護人
    及輔佐人之意見後，裁定進行簡式審判程序；除簡式審判程
    序及簡易程序案件外，第一審應行合議審判，刑事訴訟法第
    二百七十三條之一第一項、第二百八十四條之一分別定有明
    文。本件被告所涉係死刑、無期徒刑、最輕本刑為三年以上
    有期徒刑之罪或高等法院管轄第一審案件以外之罪，並於原
    審行準備程序時就被訴事實為有罪之陳述，原審合議庭依前
    揭規定，經評議結果，裁定改由一名法官獨任行簡式審判程
    序，先予敘明。
二、被告乙○○經本院合法傳喚，無正當理由不到庭，據其前於
    原審審理時所為之答辯，其坦承於上開時、地，施用海洛因
    一次之犯行。且被告為警採集之尿液，經送中山醫學大學附
    設醫院檢驗科藥物檢測中心檢驗，結果呈嗎啡陽性反應，亦
    有該中心確認檢驗結果報告、台中市警察局第一分局委託檢
    驗尿液代號與真實姓名對照表各一份在卷可稽，是被告自白
    與事實相符，應堪採信。次查，被告於88年間因施用毒品，
    經原審法院裁定送戒治處所施以強制戒治 ，於89年8月15日
    執行期滿 ；又於強制戒治期滿後5年內之91年間，因施用毒
    品案件，經檢察官提起公訴，及經原審法院裁定令入戒治處
    所施以強制戒治，嗣於93年1月9日因修正之毒品危害防制條
    例施行而釋放，並由本院以92年上訴字第1545號判決判處有
    期徒刑1年4月確定在案等情，亦有台灣高等法院被告前案紀
    錄表在卷可按。由此可知，被告在前次強制戒治執行完畢釋
    放後5 年內，曾再犯施用毒品案件，並經強制戒治及經判處
    徒刑確定，是被告前次所為之強制戒治執行治療程序，顯未
    能收袪除毒癮之實效，參諸毒品危害防制條例第20條、第23
    條之立法理由，被告今再犯本件施用第一級毒品犯行，仍依
    法應予追訴。綜此，被告施用第一級毒品之犯行堪以認定，
    自應依法論科。
三、按海洛因係毒品危害防制條例所定之第一級毒品，不得非法
　　施用。是被告施用第一級毒品海洛因之行為，核係犯毒品危
    害防制條例第十條第一項之施用第一級毒品罪。被告為供施
    用第一級毒品而持有該級毒品之低度行為，應為施用之高度
    行為所吸收，不另論罪。被告前於88年間因施用毒品案件，
    經原審法院以88年度訴字第1023號判決判處有期徒刑9月、6
    月，應執行有期徒刑1年確定；又於89 年間因施用毒品案件
    ，經原審法院以89年度訴字第303號判決判處有期徒刑1 年1
    月、9月，應執行有期徒刑1年8月確定 。上開兩案所判處罪
    刑經接續執行後 ，於91年6月25日經假釋付保護管束而出監
    。然乙○○於假釋期間又因施用毒品案件，經本院以92年上
    訴字第1545號判決判處判處有期徒刑1年4月確定。上開假釋
    因而被撤銷，併同假釋殘刑執行，於94年11月30日再假釋付
    保護管束出監，至94年12月14日保護管束期滿未經撤銷，以
    已執行完畢論等情，有台灣高等法院被告前案紀錄表在卷可
    按。其於刑之執行完畢後五年以內故意再犯本件有期徒刑以
    上之刑之罪，為累犯，應依法加重其刑。按刑法第2條第1項
    之規定，係規範行為後「法律變更」所生新舊法比較適用之
    準據法，故被告行為後刑法條文之修正，對於被告並無有利
    或不利之情形者（例如新舊法處罰輕重相同，犯罪構成要件
    亦無寬嚴之別等），即無適用修正後刑法第二條第一項之規
    定比較新舊法適用之問題（最高法院95年度台上字第5589號
    判決意旨參照）。查，被告行為後，刑法業於94年2月2日經
    以總統華總一義字第09400014901號令修正公布，並自95 年
    7月1日施行。修正後刑法第47條雖將舊刑法修正限制為受徒
    刑之執行完畢，或一部之執行而赦免後，五年以內「故意」
    再犯有期徒刑以上之罪者，始成立累犯。但上述新舊法之規
    定，對於本件被告「故意」犯施用第一級毒品罪，並無所謂
    「有利或不利」之情形。依上說明，應無適用修正後刑法第
    2條第1項之規定比較新舊法適用之問題。原審因而適用毒品
    危害防制條例第十條第一項、刑法第十一條前段、第四十七
    條第一項等規定，並審酌被告前已有施用毒品之素行，經強
    制戒治及法院論罪科刑後仍無視於毒品對於自身健康之戕害
    及國家對於杜絕毒品犯罪之禁令，復有本件施用毒品犯行，
    然被告已於偵訊及原審審理中坦承犯行，頗有悔意，態度良
    好，且施用毒品者多具有病患人格特質，其犯罪心態與一般
    反社會性之刑事犯罪本質不同，容應以病人之角度為考量等
    一切情狀，量處被告有期徒刑八月。核原判決認事用法均無
    違誤，量刑亦稱妥適。檢察官上訴意旨雖以：被告自九十五
    年九月九日十三時許起自九十五年十月二十六日十三時止，
    在台中市○區○○路一六一巷十八號住處，施用第一級毒品
    海洛因多次，此部分與原判決所認定之事實，具有集合犯之
    關係，屬於包括一罪，為法律上同一案件，原審未及審酌，
    就此部分漏未裁判，自嫌未洽，請撤銷原判決，另為適法之
    判決云云。然檢察官之上訴為無理由（理由同後述無從併案
    審理部分），應予駁回。
四、台灣台中地方法院檢察署95年度毒偵字第5136、5269號案件
    併案意旨略以：被告基於施用第一級毒品之犯意，自九十五
    年九月九日十三時許起自九十五年十月二十六日十三時止，
    在台中市○區○○路一六一巷十八號住處，將海洛因摻水以
    注射針筒注入手臂靜脈之方式，施用第一級毒品海洛因多次
    。嗣於九十五年九月十三日十四二十分許，為警持台灣臺中
    地方法院核發之搜索票前往上址搜索，並經被告同意採集尿
    液送中山醫學大學附設醫院檢驗科藥物檢測中心檢驗，結果
    呈嗎啡陽性反應。復於九十五年十月二十七日十五時四十分
    許，在台中市○區○○路與中山路一六三巷口為警盤查，當
    場扣得被告所有第一級毒品海洛因一包（含袋重○點二六公
    克），另在台中市○區○○路一六一巷一八號住處扣得被告
    所有注射針筒一支。查被告所涉前開犯行與本案檢察官起訴
    之犯行間，具有集合犯之關係，屬於包括一罪，為法律上之
    同一案件，應為起訴效力所及，而移請本院併案審理。按刑
    法第56條連續犯之規定業經總統於94年2月2日以總統華總一
    義字第09400014901號令刪除該條文， 並自95年7月1日施行
    。而依新法對於上開反覆實施犯罪模式之對應處置，除合於
    「接續犯」或「包括一罪」之情形外，則僅能依數罪併罰之
    規定個別處斷。又連續數行為而犯同一之罪名，部分之數行
    為，發生在新法施行前者，新法施行後，該部分適用最有利
    於行為人之法律，若其中部分之一行為或數行為，發生在新
    法施行後者，該部分不能論以連續犯（ 最高法院95年第8次
    刑事庭會議決議意旨參照）。而依最高法院86年台上字第32
    95號判例意旨，數行為於同時同地或密切接近之時地實施，
    侵害同一之法益，各行為之獨立性極為薄弱，依一般社會健
    全觀念，在時間差距上，難以強行分開，在刑法評價上，以
    視為數個舉動之接續施行，合為包括之一行為予以評價，較
    為合理，方屬接續犯之範疇，足見「接續犯」之成立，係以
    時、空密接性為前提要件，即透過對於同一法益之同種類侵
    害行為繼續不間斷之實行，業已稀釋個別行為之獨立性，致
    使刑法評價時將之視為單一、整體之犯罪行為，以符合社會
    一般人對於行為概念之認知，並與行為人之犯罪目的相互結
    合，則以接續犯之概念評價多數施用毒品之行為，即有不當
    ；至於學理上「包括一罪」概念中，與施用毒品之犯罪型態
    較有關聯者，應屬「集合犯」之態樣，此即依一般社會通念
    ，特定犯罪行為具有反覆實施之特性，立法者於制定刑罰法
    律之初，亦已認知該種行為類型之反覆性，而有意藉由法條
    中客觀構成要件之行為要素，涵括上開具有反覆實施特性之
    數個犯罪行為，仍僅接受一次刑法之評價為已足；然施用毒
    品犯罪，或為零星偶一之施用，或長期不間斷的反覆施用，
    均有其可能性，是自難認立法者於制定刑罰法律之初，已認
    知施用毒品行為必屬具反覆性之犯罪，且有意藉由法條中客
    觀構成要件之行為要素，涵括上開具有反覆實施特性之數個
    犯罪行為。況實務上最高法院歷來僅將專以觸犯該等法條之
    罪，為其日常生活之職業者之常業犯，認為其性質上屬多數
    行為之集合犯，在法律上將之擬制為一罪（即學理上稱之實
    質上一罪）（最高法院92年台上字5115號判決、92年台上字
    第4959號判決、93年台上字第3609號判決、94年台上字第45
    67號判決），而本次刑法修正既依據「刑罰公平原則」之考
    量，刪除有關連續犯之規定，並將含有連續犯性質之常業犯
    一併全數刪除（參見刑法修正草案總說明），則再以集合犯
    之概念評價多數施用毒品之行為，即有不當。因此，多次施
    用毒品犯罪之行為，當無論以「接續犯」或「集合犯」之餘
    地，此時則應回歸一般刑法上行為單、複數之認定，而予論
    罪科刑，較稱妥適。檢察官認上開移送本院併案審理部分，
    與被告經起訴而為有罪判決之施用第一級毒品部分，係屬集
    合犯之包括一罪，此項法律上見解，尚有可議之處。況被告
    於本案九十五年七月九日施用海洛因一次後，遲至同年九月
    九日始再度施用海洛因，則被告施用海洛因是否已成癮或習
    慣，亦有疑義。檢察官移送本院併案審理部分，依前揭說明
    ，尚難認與上開經起訴並經論罪科刑部分具有集合犯之一罪
    關係，本院自無從併予審判，應將此部分退回由檢察官另行
    處理。
五、被告乙○○經本院合法傳喚，無正當理由不到庭，爰不待其
    陳述，逕行判決。
據上論結，應依刑事訴訟法第三百七十一條、第三百六十八條，
判決如主文。
本案經檢察官甲○○到庭執行職務。
中　　華　　民　　國　　96　　年　　2 　　月　　8 　　日
            刑事第四庭    審判長法　官  洪  耀  宗
                                法　官  陳  欣  安
                                法　官  江  德  千
上列正本證明與原本無異。
如不服本判決應於收受送達後十日內向本院提出上訴書狀，其未
敘述上訴之理由者並得於提起上訴後十日內向本院補提理由書 (
均須按他造當事人之人數附繕本)。
                                書記官  吳  麗  琴
中　　華　　民　　國　　96　　年　　2 　　月　　8 　　日
【附錄論罪科刑法條】
毒品危害防制條例第10條第1項：
施用第一級毒品者，處6月以上5年以下有期徒刑。
